【裁判字號】    97,訴,275
【裁判日期】    971223
【裁判案由】    分割共有物
【裁判全文】
臺灣彰化地方法院民事判決  97年度訴字第275號
原      告  丙○○
            乙○○
前列二人共同
訴訟代理人  陳勝義律師
被      告  己○○
訴訟代理人  庚○○
被      告  甲○○
            丁○○
訴訟代理人  戊○○○
上列當事人間請求分割共有物事件，本院於民國97年12月9日言
詞辯論終結，判決如下：
    主  文
兩造共有坐落彰化縣埤頭鄉○○段七０九地號面積九十平方公尺
土地；坐落同段七一一地號面積二十四平方公尺土地；坐落同段
七一三地號面積二十二平方公尺土地；坐落同段七一四地號面積
十九平方公尺土地，應合併分割為如彰化縣北斗地政事務所於民
國九十七年五月二十日繪製之土地複丈成果圖（如附圖）所示：
編號Ｂ部分土地面積九十平方公尺分歸原告丙○○、乙○○取得
，並各按應有部分二分之一比例保持共有；編號Ｃ部分土地面積
二十四平方公尺分歸被告己○○取得；編號Ｄ部分土地面積二十
二平方公尺分歸被告甲○○取得；編號Ｅ部分土地面積十九平方
公尺分分歸被告丁○○取得。被告己○○、甲○○、丁○○各應
給付原告丙○○、乙○○如附表二所示之金額。
訴訟費用由兩造各按如附表三所示比例負擔。
    事  實
一、按原告於判決確定前，得撤回訴之全部或一部。但被告已為
    本案之言詞辯論者，應得其同意。訴之撤回應以書狀為之。
    但於期日，得以言詞向法院或受命法官為之。訴之撤回，被
    告於期日到場，未為同意與否之表示者，自該期日起；其未
    於期日到場或係以書狀撤回者，自前項筆錄或撤回書狀送達
    之日起，十日內未提出異議者，視為同意撤回。民事訴訟法
    第262條第1、2、4項定有明文。本件原告起訴原請求兩造共
    有坐落彰化縣埤頭鄉○○段第709、711、712、712-1、
    712-2、712-3、713、714 地號等8筆土地准予合併分割，嗣
    於訴訟進行中，改僅請求兩造共有坐落同段第709、711、
    713、714地號等4筆土地准予合併分割，撤回坐落同段712、
    712-1、712-2、712-3地號土地之分割請求，有民事準備書
    狀在卷可按（參見本院卷第41頁），原告撤回訴之一部，經
    本院分別於97年7月9日將上開書狀送達被告己○○、甲○○
    ，及同年月20日送達被告丁○○，有本院送達證書在卷可參
    ，被告於97年7月24日言詞辯論期日到場均表示同意原告之
    分割方案等語，且未為同意或異議之表示，依前開規定，視
    為同意原告之撤回。
二、原告主張：坐落彰化縣埤頭鄉○○段709 地號、地目建、面
    積90平方公尺土地；同段711 地號、地目建、面積24平方公
    尺；同段713地號、地目建、面積22平方公尺；同段714地號
    、地目建、面積19平方公尺等4 筆土地（下稱系爭土地）為
    兩造所共有，各共有人應有部分如附表一所示，兩造就系爭
    土地並無不分割期限之約定，亦無因物之使用目的不能分割
    之情形，惟兩造間無法達成協議為分割，為此訴請裁判分割
    如彰化縣北斗地政事務所於民國九十七年五月二十日繪製之
    土地複丈成果圖（如附圖）所示，而系爭土地之共有人相同
    ，應有部分相同，為增加土地之價值並聲請合併分割。另按
    此方案分割後，兩造因分配面積、區位價值有所增減者，應
    再依威名不動產估價師事務所（下稱威名事務所）估價報告
    書鑑價結果互為補償。聲明：(1)兩造共有坐落彰化縣埤頭鄉
    ○○段709 地號、地目建、面積90平方公尺土地；同段711
    地號、地目建、面積24平方公尺；同段713 地號、地目建、
    面積22平方公尺；同段714 地號、地目建、面積19平方公尺
    等4 筆土地土地，請准依附圖所示方案分割，訴訟費用由被
    告負擔。
三、被告答辯：
  (一)被告甲○○則以：同意原告分割方案，鑑價結果有高估，應
    依公告地價加三成補償。聲明：原告之訴駁回，訴訟費用由
    原告負擔。
  (二)被告丁○○之訴訟代理人戊○○○則以：同意原告分割方案
    ，但伊是以地換地，不願意補償。聲明：原告之訴駁回，訴
    訟費用由原告負擔。
  (三)被告己○○之訴訟代理人鍾李鋃則以：同意原告分割方案
    ，但不同意鑑價結果，附近土地開價每坪新台幣（下同）5
    萬元迄今無人問津，附近彰水路60坪成交價才每坪4 萬元。
    聲明：原告之訴駁回，訴訟費用由原告負擔。
四、本院之判斷：
  (一)原告主張系爭土地為兩造共有人所有，應有部分各如附表一
    所示，且共有人間就上開系爭土地，無不分割期限之約定，
    亦無因物之使用目的不能分割之情形，惟無法協議分割等情
    ，並提出土地登記謄本、地籍圖謄本等件為證，被告亦未提
    出書狀為答辯，亦未爭執，堪信此部分為真實。次查系爭4
    筆土地係相毗鄰之土地，有地籍圖在卷可按，其地目均為建
    ，使用分區均為鄉村區，使用地類別均為乙種建築用地，共
    有人及各自之持分均相同，亦有原告提出之土地登記謄本附
    卷可稽，且兩造均同意將上開4筆土地合併分割。是原告請
    求將上開4筆土地合併分割，於法尚無不合，應予准許。
  (二)按各共有人，得隨時請求分割共有物，但因物之使用目的不
    能分割或契約訂有不分割之期限者，不在此限，又共有物之
    分割，依共有人協議之方法行之，分割之方法，不能協議決
    定者，法院得因任何共有人之聲請，命為下列之分配：(1)以
    原物分配於各共有人；(2)變賣共有物，以價金分配於各共有
    人，且以原物為分配時，如共有人中，有不能按其應有部分
    受分配者，得以金錢補償之，民法第823條第1項、第824條
    分別規定甚明。從而，原告為系爭土地之共有人之一，依上
    開規定，以其他共有人為共同被告，請求裁判分割系爭土地
    ，尚無不合，應予准許。
  (三)本院至現場履勘結果，系爭4 筆土地之地目均為建，使用分
    區均為鄉村區，使用地類別均為乙種建築用地，4 筆土地相
    鄰一起，整體略成長方形，目前有部分共有人之建物數棟分
    別坐落系爭709、711、713地號土地上，系爭714地號土地則
    全部為空地，且系爭土地北側面臨彰化縣埤頭鄉○○村○○
    路、東側面臨彰化埤頭鄉○○村○○路等情，為兩造所不爭
    執，並有本院履勘筆錄、彰化縣北斗地政事務所97年5月20
    日所繪製之土地複丈成果圖在卷可稽。本院審酌兩造利益、
    使用現況及系爭土地整體利用價值觀之，原告所提如附圖所
    示之分割方案，對於兩造所分得之土地，大體符合彼等使用
    之現況，未見有特別不利之處，此經到庭被告己○○訴訟代
    理人鍾李鋃、被告丁○○訴訟代理人林陳邱菊、被告甲○○
    等人均於本院表示同意如附圖之分割方案，故本院認原告提
    出之分割方案尚屬適當，足以採取。
  (四)又按法院裁判分割共有物，倘共有人中有不能按其應有部分
    受分配，或所受分配之不動產，其價格不相當時，法院非不
    得命以金錢為補償。查上開分割方法，依兩造分配土地位置
    、型態尚非同一，而有價位區別，彼等分配之土地價值尚有
    差距，應依民法第824條第3項之規定，互為補償。本件分割
    如附圖所示，並囑託不動產鑑定機關為本件鑑價，經審酌當
    地里鄰環境、交通條件、公共設施、使用現狀、經濟發展型
    態及市場分析等因素，共有人依分割取得土地之位置、面積
    不同，其價值互有增減，應以金錢補償如附表二所示，有威
    名不動產估價師事務所之估價報告書一份附卷可憑，本院審
    酌該公司派員實地調查鄰近地價，根據當地里鄰環境、交通
    狀況、公共設施、使用現況、經濟發展程度及房地產交易現
    況等因素，並依據比較法及土地開發分析方法等估價法則，
    導出如附表二所示補償金額，並非顯明不當之處，尚稱可採
    。至於被告己○○雖抗辯鑑定價格過高云云，卻未提出相當
    證據證明上開鑑定價格，與當地周遭附近之實際成交價格，
    有何過高或不當之處，是其辯稱，要難採取；又我國現實之
    土地公告現值較實際土地開發或交易價格為低，並有相當差
    距，為眾所周知之事實，且土地實際交易價格與土地公告現
    值之關係，尚因土地坐落位置、當地開發及使用現況等因素
    而有不同，是被告甲○○供稱：本件應以公告地價加三成補
    償方屬合理云云，僅空乏其言，尚無憑據以佐其說，故被告
    甲○○前揭辯解，自難逕採。被告丁○○辯稱：伊以地換地
    ，不願意補償其他共有人云云。然被告丁○○共有系爭土地
    ，其分配如附圖所示編號Ｅ位置，面積19平方公尺之土地部
    分，較持分面積增加5.05平方公尺，分配土地總價為356,
    345元，較原持分價格281,234元，超出75,111元，因此，
    依如附圖所示分割方法，若不予補償如附表所示之共有人，
    自有失公平合理，故被告丁○○前開所辯，自嫌無理，不足
    採取。綜上所述，本件應分割如附圖所示暨如附表二金錢補
    償，爰判決如主文第一項所示。
五、本件事證已臻明確，兩造其餘之攻擊或防禦方法及事證，經
    本院詳加審酌後，核與本件判決結果不生影響，爰不再逐一
    論述，附此敘明。
六、訴訟費用負擔之依據：民事訴訟法第78條、第80條之1、第
    85 條第1項但書。
中    華    民    國    97    年    12    月    23    日
                    民事第二庭    法  官  張德寬
以上正本係照原本作成。
如對判決上訴，應於判決送達後20日內向本院提出上訴狀。
中    華    民    國    97    年    12    月    23    日
                                書記官  魏淑美
一、附圖：彰化縣北斗地政事務所97年5 月20日繪製之系爭土地
    複丈成果圖。
二、附表一：彰化縣埤頭鄉○○段
┌──┬────┬─────┬─────┬─────┬─────┐
│編號│共有人  │709地號   │711地號   │713地號   │714地     │
│    │        │應有部分  │應有部分  │應有部分  │號應有部  │
│    │        │比例      │比例      │比例      │分比例    │
├──┼────┼─────┼─────┼─────┼─────┤
│ 1  │丙○○  │2225/6000 │2225/6000 │2225/6000 │2225/6000 │
├──┼────┼─────┼─────┼─────┼─────┤
│ 2  │乙○○  │2225/6000 │2225/6000 │2225/6000 │2225/6000 │
├──┼────┼─────┼─────┼─────┼─────┤
│ 3  │己○○  │27/300    │270/3000  │270/3000  │270/3000  │
├──┼────┼─────┼─────┼─────┼─────┤
│ 4  │甲○○  │235/3000  │235/3000  │235/3000  │235/3000  │
├──┼────┼─────┼─────┼─────┼─────┤
│ 5  │丁○○  │27/300    │270/3000  │270/3000  │270/3000  │
└──┴────┴─────┴─────┴─────┴─────┘
三、附表二：彰化縣埤頭鄉○○段709、711、713、714地號
┌──┬───────┬───────────┬────┐
│編號│    \  應受補 │丙○○、乙○○        │合計    │
│    │應付 \ 金額   ├─────┬─────┤        │
│    │金額  \       │丙○○    │乙○○    │        │
├──┼───────┼─────┼─────┼────┤
│ 1  │ 己○○       │84,443    │84,443    │168,886 │
├──┼───────┼─────┼─────┼────┤
│ 2  │ 甲○○       │83,916    │83,916    │167,832 │
├──┼───────┼─────┼─────┼────┤
│ 3  │ 丁○○       │37,555.5  │37,555.5  │ 75,111 │
├──┼───────┼─────┼─────┼────┤
│ 4  │ 合計         │205,914.5 │205,914.5 │411,829 │
└──┴───────┴─────┴─────┴────┘
四、附表三：
┌──┬────┬──────┐
│編號│共有人  │訴訟費用負  │
│    │        │擔比例      │
├──┼────┼──────┤
│ 1  │丙○○、│4450/6000   │
│    │乙○○  │（共同負擔）│
├──┼────┼──────┤
│ 2  │己○○  │270/3000    │
├──┼────┼──────┤
│ 3  │甲○○  │235/3000    │
├──┼────┼──────┤
│ 4  │丁○○  │270/3000    │
└──┴────┴──────┘


司法院資訊處製作；財團法人民間司法改革基金會備份。
